【裁判字號】    98,訴,256
【裁判日期】    981113
【裁判案由】    返還價金
【裁判全文】
臺灣雲林地方法院民事判決               98年度訴字第256號
原      告  乙○
訴訟代理人  吳炳輝律師
被      告  丙○
上列當事人間請求返還價金事件，本院於民國98年11月11日言詞
辯論終結，判決如下：
    主  文
被告應返還原告新臺幣伍拾參萬元及自民國九十八年七月二十四
日起至清償日止，按年息百分之五計算之利息。
訴訟費用新臺幣伍仟柒佰參拾元由被告負擔。
本判決於原告提供新臺幣壹拾柒萬柒仟元供擔保後，得假執行。
    事實及理由
壹、程序部分：
一、按其他因不動產涉訟者，得由不動產所在地之法院管轄。民
    事訴訟法第10條第2 項定有明文。又按所謂其他因不動產涉
    訟，係指因不動產之物權或其分割或經界以外，與不動產有
    關之一切事項涉訟者而言（最高法院86年台抗字第79號判決
    意旨參照）。本件被告雖辯稱其住處在高雄縣，故本件訴訟
    應由臺灣高雄地方法院管轄，惟本件係因本院管轄區域內之
    土地買賣契約價金返還請求權涉訟，自屬因不動產物權涉訟
    以外之其他因不動產涉訟事件，依上開規定本院有管轄權。
二、按原告於判決確定前，得撤回訴之全部或一部。但被告已為
    本案之言詞辯論者，應得其同意。訴之撤回應以書狀為之。
    但於期日，得以言詞向法院或受命法官為之。民事訴訟法第
    262 條第1 項、第2 項定有明文。本件原告乙○起訴後，太
    子宮又於民國98年8 月12日追加起訴，而同為原告，惟原告
    太子宮復於本院言詞辯論前之98年8 月18日以書狀對被告撤
    回起訴（本院卷第31頁），太子宮之撤回起訴，與法自無不
    合。
貳、實體部分
一、原告起訴主張：原告於86年11月13日向被告購買坐落於雲林
    縣口湖鄉○○段367 地號，地目建，面積0.189 公頃，應有
    部分為12分之1 之系爭土地，原告並於訂約時先給付定金新
    臺幣（下同）1 百萬元與被告，又分別於同年11月25日、12
    月10日再給付價金20萬元、3 萬元與被告，即原告因購買系
    爭土地合計已給付被告123 萬元。惟被告在系爭土地尚未移
    轉登記與原告前，即於87年間再將其應有部分出賣予當時正
    在籌建的「太子宮」，而為一地二賣，原告乃於87年間對被
    告表示解除系爭土地之買賣契約，被告於契約解除後並已返
    還70萬元與原告，惟尚欠53萬元並未返還，爰依民法第259
    條規定，請求被告返還53萬元。並聲明如主文所示。
二、被告答辯則以：被告在86間將系爭土地賣給原告，金額約20
    0 多萬，但是原告給付123 萬元後，便無法給付剩餘之價金
    ，所以原告才介紹太子宮來跟被告買系爭土地。本件係原告
    違約在先，致契約無法履行，所以被告才將原告給付之款項
    充當違約金沒收，又因為兩造本來就是親戚，所以被告已退
    還70萬元與原告，僅沒收53萬元之違約金。並聲明：原告之
    訴駁回。訴訟費用由原告負擔。
三、被告於本院審理時自認：(一)原告於86年11月13日向被告購買
    系爭土地應有部分，原告並先給付定金1 百萬元與被告，原
    告又分別於同年11月25日、12月10日再給付價金20萬元、3
    萬元與被告，即原告因購買系爭土地合計已給付被告123 萬
    元。(二)被告於87年5 月25日將系爭土地之應有部分賣與訴外
    人即籌建中之太子宮。(三)原告前已主動向被告解除系爭土地
    買賣契約。(四)兩造系爭契約解除後，被告已退還70萬元與原
    告等事實。其中被告於87年5 月25日將系爭土地之應有部分
    賣與訴外人即籌備中之太子宮乙事，並經證人甲○○於本院
    審理時證稱：86年11月時太子宮正在籌備中，我是擔任籌備
    委員，而黃在是籌備中太子宮的對外負責人。當時籌備中的
    太子宮有與被告購買本件系爭土地持分12分之1 ，所簽訂的
    契約書就是卷內的不動產土地買賣預約契約書，後來被告也
    沒有將系爭土地移轉給太子宮，太子宮的委員有找被告協調
    ，被告要求太子宮再給付50萬元，並由太子宮繳納土地增值
    稅，後來又拖了6 、7 個月被告就不跟我們談了等語在卷可
    稽（本院卷第45頁背面至第47頁）。又有被告簽發與原告之
    土地買賣價金收據1 紙（本院卷第7 頁）及被告與訴外人籌
    備中太子宮簽訂之不動產土地買賣預約契約書1 紙（本院卷
    第25頁）在卷可查。足認上開事實均為真實。
四、本件爭點厥為：
  (一)兩造間系爭土地買賣契約，究竟係原告不給付剩餘價款而違
    約，抑或係被告將系爭土地應有部分一地二賣而違約？
  (二)被告是否應返還53萬元與原告？
五、本院之判斷：
    按解除權之行使，應向他方當事人以意思表示為之。契約解
    除時，當事人雙方回復原狀之義務，除法律另有規定或契約
    另有訂定外，依左列之規定：一、由他方所受領之給付物，
    應返還之。民法第258 條第1 項、第259 條第1 款定有明文
    。查：
  (一)被告確有於86年11月13日將系爭土地之應有部分先賣與原告
    ，並已向原告收取123 萬元，再於87年5 月25日將系爭土地
    之應有部分賣與籌備中之太子宮之事實，已如前述。
  (二)又「當事人主張有利於己之事實者，就其事實有舉證之責任
    。但法律別有規定，或依其情形顯失公平者，不在此限。」
    民事訴訟法第277 條亦有明文。民事訴訟的目的既在於解決
    紛爭，並保護當事人的私權，而當事人主張之事實，如真偽
    不明時，除法院應依職權調查者外，法院既不得拒絕裁判，
    則不得不將事實真偽不明而生之不利益，歸諸於一造當事人
    ，此一造當事人為避免法院為其不利益之判斷，必須提出證
    據，使該事實顯明，令法院達到蓋然之心證程度，此即為舉
    證責任。有舉證責任之當事人不盡其舉證責任時，應受不利
    益之判斷，此不利益之判斷，乃係敗訴之危險負擔，並非訴
    訟法上之權利或義務。本件被告辯稱其先出賣系爭土地之應
    有部分與原告，並收取123 萬元，後再將系爭土地之應有部
    分出賣與訴外人太子宮，係因為原告給付123 萬元後，仍有
    剩餘價金未給付，而違約在先。且其拒絕返還原告53萬元，
    係因為該53萬元為其依約所應獲得之違約金。則被告對其所
    辯之事即應負舉證之責。惟被告並無法提出兩造間系爭土地
    之買賣契約，即無法查知兩造間系爭土地買賣契約之價金究
    竟是否為其所稱的200 多萬元，亦無法查知兩造間系爭土地
    買賣契約是否訂有違約金條款，則被告已無法舉證證明原告
    於給付123 萬元後尚有剩餘價金未給付之違約事實，亦無法
    舉證證明依契約其可將原告給付之款項充當違約金而予沒收
    。
  (三)又本件倘係因原告違約不給付系爭土地買賣之全部價金，依
    一般經驗債權人應會主動催告債務人給付之，況被告以土地
    代書為業，依其專業，更應知悉如何確保自身權益，合法留
    存證據及妥善保全證據，以備將來訴訟之用，惟被告不但無
    法提出系爭之買賣契約（本院卷第15頁反面），以證明兩造
    間買賣價金究為若干及原告確實違約在先，又自陳未以書面
    催告原告給付剩餘價金（本院卷第67頁反面），故無法提出
    曾催告原告履約之證據，其辯解已無證據可資佐證。況本件
    倘若係原告違約在先，則應係由被告主動向原告解除契約，
    再將系爭土地應有部分賣與太子宮，而非如被告所稱由原告
    主動解除買賣契約（本院卷第44頁反面）。且本件倘係原告
    違約在先，被告大可主張原告違約，而不返還所收受之123
    萬元全部款項，被告卻又將所收受之其中70萬元返還與原告
    ，故被告之辯解顯與常情不符。再者，倘如被告所辯係原告
    違約後，原告再介紹訴外人太子宮來跟被告買系爭土地，則
    原告、被告及訴外人太子宮應會就系爭土地之三方債權、債
    務關係為妥適處理，而不致於事後再生本件返還價金爭議，
    亦不致於發生證人甲○○上開所證之被告與太子宮間就系爭
    土地的買賣糾紛，故被告所辯顯不足採。
  (四)綜上，應認本件被告確有將系爭土地一地二賣之違約，原告
    並已因此據以解除本件系爭土地買賣契約之事實。另被告收
    受原告給付之系爭土地買賣款項收據，雖載收受之100 萬元
    為「訂金」（本院卷第7 頁），惟被告並無法證明本件有可
    歸責於原告之事由，致不能履行系爭土地買賣契約，因而被
    告亦不得依民法第249 條第2 款之規定，拒絕返還尚未交還
    原告之53萬元，故原告訴請被告返還契約解除後被告已受領
    但尚未返還之價金53萬元，核屬有據。
  (五)又給付無確定期限者，債務人於債權人得請求給付時，經其
    催告而未為給付，自受催告時起，負遲延責任，其經債權人
    起訴而送達訴狀者，與催告有同一之效力；遲延之債務，以
    支付金錢為標的者，債權人得請求依法定利率計算之遲延利
    息；應付利息之債務，其利率未經約定，亦無法律可據者，
    週年利率為百分之五，民法第229 條第2 項、第233 條第1
    項前段、第203 條分別定有明文。而本件原告請求被告賠償
    之金額，並未定有給付之期限，則原告請求自起訴狀繕本送
    達被告之翌日即98年7 月24日起至清償日止，按週年利率百
    分之五計算遲延利息，未逾上開規定之範圍，亦無不合。
  (六)綜上，原告依民法第259 條第1 款、第2 款規定請求被告返
    還系爭土地買賣價金53萬元及至起訴狀繕本送達之翌日即98
    年7 月24日起自清償日止，按年息百分之五計算之利息，為
    有理由，應予准許。
六、本件事證已臻明確，兩造其餘攻擊、防禦方法及所提證據，
    核與本件判決結果不生影響，爰不一一論述，併此敘明。
七、又原告陳明願供擔保，請准宣告假執行，核無不合，爰酌定
    相當之擔保金額宣告之。
八、據上論結，原告之訴為有理由，依民事訴訟法第78條，第39
    0 條第2 項，判決如主文。
中    華    民    國    98    年    11    月    13    日
                  民事第二庭    法  官  楊昱辰
以上正本係照原本作成
如對本判決上訴，須於判決送達後廿日內向本院提出上訴狀
中    華    民    國    98    年    11    月    13    日
                                書記官  林美鳳


司法院資訊處製作；財團法人民間司法改革基金會備份。
